最高法院刑事判決　　　　　　　　　　　　　　　九十一年度台上字第五一九八號
　　上　訴　人　台灣高等法院高雄分院檢察署檢察官
　　被　　　告　甲○○
右上訴人因被告煙毒案件，不服台灣高等法院高雄分院中華民國九十年六月二十九日
第二審更審判決 (八十九年度上重更(二)字第二○號，起訴案號：台灣高雄地方法院檢
察署八十七年度偵字第一八二五九號) ，提起上訴，本院判決如左：
    主  文
原判決撤銷，發回台灣高等法院高雄分院。
    理  由
原判決以公訴意旨略稱：被告甲○○與蔡進村 (另案審理) 、朱逢基 (通緝中) 、及
綽號「榮仔」之柯恆榮均明知海洛因為毒品，且經行政院公告列為管制進口物品，竟
共同基於走私、運輸、販賣毒品及未經許可直航大陸地區之犯意聯絡，於民國八十二
年五月間某日，由甲○○與柯恆榮至屏東縣恆春鎮後壁湖漁港，以新台幣 (下同) 一
百萬元之代價，委託吳明得 (已判決無期徒刑確定) 駕駛漁船，前往大陸地區運輸毒
品海洛因磚塊走私回台灣，吳明得同意後，甲○○乃於八十二年五月十八日先行出境
至大陸地區 (同年六月二十四日始搭機返台入境) ，同年六月十五日，由朱逢基在台
灣先行交付吳明得運輸毒品之部分代價四十萬元後，吳明得於同年六月十六日，夥同
與其有犯意聯絡之父吳陣 (已判決有期徒刑七年確定) 為船員，駕駛吳明得所有屏東
縣籍漁船「連興發」號，攜帶吳明得所有用以聯絡走私海洛因之ＳＳＢ通訊機一台，
未經許可直駛大陸海南島三亞漁港，於同月二十日抵達。蔡進村於八十二年五月二十
八日離境前往大陸，同年六月二十一日，蔡進村依甲○○之指示，在中國大陸廣州交
付一百二十萬元人民幣之購買毒品款項予綽號阿義之大陸人士，同月二十三日，甲○
○、蔡進村及柯恆榮將預先販入之海洛因磚二十八塊在上開漁港內交付予吳明得後，
蔡進村與甲○○隨即於隔日 (即六月二十四日）搭同一班機返台，並於同月二十六日
共同在朱逢基住處商議取貨事宜。而吳明得、吳陣父子將海洛因磚塊藏放在漁船機艙
甲板之夾板內後，亦於六月二十四日，由三亞漁港出港，駕駛上開漁船啟程回台，途
中因避颱風轉往香港停留二天，於同月三十日晚間七時許，抵達屏東縣恆春鎮後壁湖
港時，為法務部調查局高雄市調查處據報查獲，除逮捕吳明得及吳陣外，並扣得毒品
海洛因磚塊二十八塊 (驗後淨重九千三百五十公克、純質淨重四千二百六十三公克)
及ＳＳＢ通訊機一台，惟甲○○等人則逃逸。嗣蔡進村於八十四年七月十六日在廣東
省東莞市，因持用假護照及假台胞證為中共公安人員逮捕，於同年十一月八日經引渡
回台，甲○○、朱逢基則因蔡進村於八十七年八月六日告發而查獲等情，認被告牽連
犯修正前肅清煙毒條例第五條第一項、懲治走私條例第二條第一項及台灣地區與大陸
地區人民關係條例第二十八條第一項、第八十條第一項等罪嫌。經審理結果，認被告
犯罪不能證明，因而撤銷第一審論處被告共同販賣毒品 (累犯) 罪刑之判決，改判諭
知被告無罪，固非無見。
惟查：(一)原判決以告發人蔡進村對於如何與被告甲○○謀議，如何為行為之分擔，被
告有何利益之分配等情，均未具體指述，無從據此認定被告有參與謀議之共同犯意聯
絡或行為分擔云云。但蔡進村於告發狀中已就被告如何與其謀議及如何分工等項，予
以敘述記載 (偵卷第一至四頁) ，並於偵查中指稱：朱逢基又打電話說他目前實在是
走投無路了，打算與他朋友甲○○去拼走私的工作，但缺乏資金，希望蔡進村能出資
幫忙，由他們去走私，一切準備工作完成，相約走一趟海南島……後來甲○○又帶至
海南島的三亞市，經大姊的介紹認識一位綽號阿義的大陸人士洽談購買毒品的事，由
甲○○代表商議……二十八日甲○○來電叫我到海南島和他見面，直到六月十三日或
十四日接到甲○○的指示打電話回台灣，叫在台灣的朱逢基拿訂金四十萬元給吳明得
，朱逢基並在六月十九日或二十日由台灣攜帶美金十二萬元至東莞交給蔡進村，六月
二十一日蔡進村與甲○○聯絡，甲○○指示蔡進村將一百二十萬元人民幣在廣州指定
的地方交給阿義……到了六月二十三日早上九點左右在三亞市漁港大門口，甲○○叫
一名大陸人士拿一箱香蕉交給吳明得……直到當天中午蔡進村與甲○○坐車到海口買
二十四日早上的機票，經香港直接回台灣，直到六月二十六日或二十七日四人在朱逢
基家中會合……船進港的時間及細節，只有甲○○知悉云云；蔡進村於第一審審理時
亦為相同之指證，復於原審法院前審八十九年一月十一日及同年九月四日調查時，就
被告如何參與謀議及分擔實施等情供述至詳，均有卷證可查。原判決竟謂蔡進村對於
被告如何參與並未具體指述，無從據此認定被告有參與謀議之共同犯意聯絡或行為分
擔云云，所為之論斷顯與卷證不符，有證據上理由矛盾之違誤。(二)原判決另以吳明得
於第一審陳稱：「在出港前甲○○沒有和我直接接洽載運毒品或交錢給我……將毒品
在海南島三亞漁港帶上船時甲○○有在場，也有一大陸人及蔡進村在場」，縱當時吳
明得有見到甲○○在場，然甲○○既非將毒品交予吳明得之人，吳明得亦未指述甲○
○在場有出以協助之言語或行動，不能以甲○○單純在場之事實，即為不利甲○○之
認定云云。然走私毒品之刑責極重，成本及風險亦大，裝載鉅量毒品勢必隱密為之，
不可能任由不相干之人在場與聞其事，且吳明得在偵查中即指陳：「最初是甲○○與
榮仔到恆春找我的，而蔡進村是經過他們介紹認識的，過去大陸後是甲○○跟榮仔聯
絡，榮仔再跟我聯絡」、「 (運輸費) 本來約定一百萬，是甲○○、蔡進村等人一起
在五甲地區吃飯時談好的」 (偵查卷第四一、四二頁) ，原審未就全案卷證綜合判斷
，遽認在海南島三亞漁港將毒品帶上船時，縱甲○○與蔡進村同在現場，仍不能為不
利甲○○之認定云云，所為之論斷，亦違反經驗法則，難謂適法。(三)原判決復以蔡進
村於告發狀上載稱係依甲○○之指示打電話回台灣，叫在台灣之朱逢基拿訂金二十萬
元給吳明得等語，惟吳明得於另案調查時卻表示其不認識朱逢基，並於本案偵審中供
稱是榮仔跟其聯絡，透過榮仔找一位婦人拿四十萬元等語，二人就金額及何人付錢之
說詞，互有不符，難信為真實云云。但朱逢基負責將訂金交付吳明得，與吳明得並非
直接向朱逢基拿訂金，並無矛盾之處，朱逢基請與吳明得接洽之榮仔交付訂金，榮仔
透過他人轉交，均有可能。究竟實情如何，原審未詳為審認，遽為有利於被告之認定
，自屬速斷，併有理由不備之可議。檢察官上訴意旨指摘原判決不當，為有理由，應
認有發回更審之原因。
據上論結，應依刑事訴訟法第三百九十七條、第四百零一條，判決如主文。
中      華      民      國    九十一    年      九      月     十八     日
                              最高法院刑事第七庭
                                  審判長法官  張  信  雄
                                        法官  賴  忠  星
                                        法官  張  清  埤
                                        法官  呂  永  福
                                        法官  林  永  茂
      右正本證明與原本無異
                                              書  記  官
中      華      民      國    九十一    年      九      月    二十三    日
